臺灣高雄地方法院民事判決　　　　　　　100年度訴字第603號
原　　　告　蘇紫婕
訴訟代理人　陳魁元律師
複代理人　　陳豐裕律師
被　　　告　鍾美玲
　　　　　　鍾何素貞
上列當事人間塗銷抵押權登記事件，經本院於民國100年4月21日
言詞辯論終結，判決如下：
    主      文
被告間就坐落雲林縣斗六市○○○段七五六地號土地（面積一二
四五平方公尺，應有部分一萬分之一六八），及其上建物即門牌
號碼雲林縣斗六市永興二三三號房屋（同段四三一建號，應有部
分全部）於民國九十八年七月三日所為設定債權額新台幣壹佰萬
元之抵押權之物權行為應予撤銷。
被告鍾何素貞應將上開抵押權設定登記塗銷予以塗銷。
訴訟費用由被告負擔。
    事實及理由
一、原告主張：伊於民國98年2 月間執有被告鍾美玲所簽發發票
    日98年2 月25日，票據號碼AA0000000 ，票面金額新台幣（
    下同）764,625 元之支票乙張，詎屆期提示竟遭退票，經本
    院以98年度雄簡字第1784號判決鍾美玲應給付上開票款及法
    定遲延利息確定。嗣伊向台灣雲林地院聲請強制執行，然鍾
    美玲為規避債務，將所持有之股票拋售一空，且於98年7 月
    3 日將其所有坐落雲林縣斗六市○○○段756 地號土地及其
    上同段431 建號即門號雲林縣斗六市○○路233 號5 樓之建
    物（下稱系爭房地），以其於88年4 月16日與其母即被告鍾
    何素貞有消費借貸關係為由，虛偽設定100 萬元抵押權登記
    （下稱系爭抵押權登記）予鍾何素貞，致伊因執行無效果未
    受償，經該院核發債權憑證。惟若先有債權存在而於事後為
    之設定抵押權者，如無對價關係，即屬無償行為，故無論被
    告間於88年間之消費借貸行為是否屬實，其於98年間設定系
    爭抵押權登記仍屬無償行為，且有害於伊之債權，被告間之
    系爭抵押權設定行為應予撤銷，鍾何素貞並應塗銷系爭抵押
    權設定登記。又被告2 人為母女關係，卻遲於借貸10年後始
    辦理系爭抵押權設定登記，可見鍾何素貞顯然知悉鍾美玲在
    外積欠債務，為求脫產而為通謀虛偽意思表示，被告間之消
    費借貸及系爭抵押權設定之行為，均屬無效。為此，爰依民
    法第244 條第1 項、第4 項及第184 條等規定為擇一請求而
    提起本件訴訟等語。並聲明：(一)被告間就系爭房地所為設定
    系爭抵押權之物權行為應予撤銷。(二)鍾何素貞應將系爭抵押
    權登記塗銷。
二、被告則以：原告曾於99年7 月間對伊等提起偽造文書告訴，
    經高雄地方法院檢察署認定鍾美玲及鍾何素貞間確有債權債
    務關係，以99年度調偵字第1442號為不起訴處分確定。又鍾
    美玲自88年3 月間起即陸續向鍾何素貞借貸60萬元及50萬元
    ，以供購買新屋所需。而鍾美玲曾以現金歸還20餘萬元後，
    再於95年4 月7 日再向鍾何素貞借款20萬元，借貸金額不含
    利息合計為110 萬元，故伊等確有消費借貸關係。嗣鍾美玲
    於97年底因錢財受騙，無力償還，始將系爭房地設定抵押登
    記予鍾何素貞以為清償，系爭抵押權之設定行為係屬有償行
    為。且鍾美玲之債務與鍾何素貞無關，何以要求鍾何素貞塗
    銷系爭抵押權登記等語，資為抗辯。並聲明：原告之訴駁回
    。
三、兩造不爭執之事項：
  (一)原告為鍾美玲之債權人，鍾美玲積欠原告764,625 元，及自
    98年2 月25日起至清償日止，按年息6 ％計算之利息，此有
    本院98年度雄簡字第1784號民事確定判決乙份附卷可稽（見
    本院卷第8-14頁）。
  (二)系爭房地為鍾美玲所有，前於88年4 月22日提供訴外人彰化
    商業銀行設定第一順位本金最高限額150 萬元之抵押權。嗣
    於98年7 月3 日，鍾美玲提供系爭房地予其母鍾何素貞設定
    債權額100 萬元之第二順位抵押權登記。此有土地及建物登
    記謄本在卷可稽（見本院卷第16頁）。
  (三)除系爭房地外，鍾美玲名下之財產有訴外人單福企業有限公
    司、遠雄人壽保險事業股份有限公司之薪資所得各24,100元
    、13,750元、159,422 元，合計197,272 元等資產，此有稅
    務電子閘門財產所得調件明細表在卷可稽（見本院卷第24-2
    8 頁）。
四、本件之爭點：被告間就系爭房地所為之系爭抵押權設定之物
    權行為，是否為無償或有償之詐害行為，而應予撤銷？鍾何
    素貞是否應塗銷系爭抵押權設定登記？
  (一)按債務人所為之無償行為，有害及債權者，債權人得聲請法
    院撤銷之。債權人依第1 項或第2 項之規定聲請法院撤銷時
    ，得並聲請命受益人或轉得人回復原狀。民法第244 條第1
    項、第4 項分別定有明文。次按，債務人以其所有之不動產
    設定抵押權，同時向他人借貸款項，其設定抵押權之行為，
    固屬有償行為，若先有債權之存在而於事後為之設定抵押權
    者，如無對價關係，即屬無償行為。倘有害及債權，則債權
    人自得依民法第244 條第1 項規定撤銷之。最高法院51年台
    上字第3528號著有判例意旨可資參照。
  (二)被告辯稱：鍾美玲於88年間先後向鍾何素貞借貸60萬元及50
    萬元，以供購買新屋所需，嗣鍾美玲清償20餘萬元後，於95
    年4 月7 日再向鍾何素貞借款20萬元，借貸總額不含利息合
    計為110 萬元等語，並提出鍾何素貞設於華南商業銀行之存
    摺及鍾美玲設於華僑銀行之存摺為證（見本院卷第47-50 頁
    ）。經查，依上開存摺所示，鍾何素貞先後於88年3 月23日
    、88年4 月22日提領現金60萬元、50萬元，鍾美玲於95年4
    月7 日自鍾何素貞轉帳存入20萬元，縱認鍾何素貞確有於前
    揭時間提領現金及轉帳借貸予鍾美玲之情為真，然此債權債
    務關係於被告間為系爭抵押權設定前即已存在，而鍾美玲並
    未因系爭抵押權之設定，另自鍾何素貞受領上開借款債權以
    外之給付，則依前揭說明，系爭抵押權之設定自屬無償行為
    。被告辯以：系爭抵押權之設定係有對價關係之有償行為云
    云，殊無足取。
  (三)次查，鍾美玲在未與鍾何素貞為設定系爭抵押權行為，其名
    下之不動產除系爭房地外，僅有單福企業有限公司、遠雄人
    壽保險事業股份有限公司之薪資所得各24,100元、13,750元
    、159,422 元，合計197,272 元。系爭房地於辦理系爭抵押
    權設定登記前，已於88年4 月22日設定第一順位最高限額抵
    押權150 萬元予彰化商業銀行，均如前述，而鍾美玲迄今尚
    積欠彰化商業銀行90餘萬元，此經鍾美玲自承在卷（見本院
    卷第86頁），是鍾美玲所有除系爭房地外之上開財產總價值
    ，總計僅有197,272 元，而其所負之債務總額，於98年7 月
    3 日將系爭房地設定系爭抵押權予鍾何素貞時，計達90餘萬
    元，顯已不足清償原告所有上開債權，是被告間所為設定系
    爭抵押權之行為，當係有害於原告之債權，至為明確。則原
    告依民法第244 條第1 項、第4 項之規定，請求撤銷被告間
    就系爭房地所為之設定系爭抵押權之物權行為，暨請求鍾何
    素貞塗銷系爭房地之抵押權設定登記，自屬有據。至原告另
    依民法第184 條之規定訴請撤銷被告間就系爭房地所為之設
    定系爭抵押權之物權行為，暨請求鍾何素貞塗銷系爭房地之
    抵押權設定登記，因原告係請求法院擇一為有理由之請求權
    為勝訴判決，本院既已依第244 條第1 項、第4 項之規定為
    原告勝訴之判決，則原告其餘請求即無庸再予審究，併此敘
    明。
五、綜上所述，原告依民法第244 條第1 項、第4 項之規定，請
    求撤銷被告間就系爭房地所為設定系爭抵押權之物權行為，
    暨鍾何素貞應將系爭抵押權登記塗銷，應予准許。
六、兩造其餘之攻擊或防禦方法及未經援用之證據，經本院斟酌
    後，認為均不足以影響本判決之結果，自無逐一詳予論駁之
    必要，併此敘明。
七、據上論結，本件原告之訴為有理由，依民事訴訟法第85條第
    1項，判決如主文。
中    華    民    國   100    年    4     月    29    日
                    民事鳳山分庭法  官  何悅芳
以上正本係照原本作成。
如對本判決上訴，須於判決送達後20日內向本院提出上訴狀。如
委任律師提起上訴者，應一併繳納上訴審裁判費。
中    華    民    國   100    年    4     月    29    日
                                書記官  陳俐嫺